最高法院刑事判決　　　　　　　　　　　　　　八十八年度台上字第六七九五號
　　上　訴　人　甲○○
右上訴人因偽造有價證券等案件，不服台灣高等法院中華民國八十六年十月八日第二
審判決（八十五年度上訴字第五○七三號，起訴案號：台灣台北地方法院檢察署八十
四年度偵字第二一五三六號），提起上訴，本院判決如左：
    主  文
原判決撤銷，發回台灣高等法院。
    理  由
本件原判決引用第一審判決書記載之事實，認定上訴人甲○○於民國八十三年八月中
旬某日，在臺北市○○區○○路二六五號五樓被害人張莫雅住處，意圖為自己不法之
所有，竊取張莫雅所有已在發票人欄蓋印但未記載金額及票載日期之臺北市第三信用
合作社城內分社（下稱：北市三信城內分社）第4163帳號第752024票號空白支票乙張
。得手後，甲○○即意圖供行使之用，於翌日在其臺北市○○區○○路廿一巷四十六
弄一號住處，偽造該張支票票面額新臺幣（下同）壹拾伍萬元及票載日期（八十三年
十月五日）後，於同年九月底某日，在臺北市○○區○○路五○六號五樓王輝煌住處
，將該張偽造之支票背書後交予王輝煌收執，以抵償其所積欠王輝煌卅萬元之部分債
務，王輝煌遲至八十四年七月二十九日提示該張支票遭退票查獲等情，因認第一審論
處上訴人意圖供行使之用，而偽造有價證券罪刑，為無不合，駁回上訴人在第二審之
上訴，固非無見。惟查：(一)被害人之陳述如無瑕疵，且就其他方面調查又與事實相符
，固足採為科刑之基礎，倘其陳述尚有瑕疵，則在未究明前，遽採為論罪科刑之根據
，即難認為適法。本件依原審引用一審判決書記載之證據及理由，係以被害人之指訴
、證人王輝煌之供證、臺北市票據交換所函、前述支票、退票理由單、票據掛失止付
通知書及遺失票據申報書等，資為論罪依據。然被害人於一審供稱其平時蓋一、二張
支票帶在身上備用，迄八十三年九月三十日要付酒商帳款，始發現本件蓋妥發票人印
章之空白支票不見等語（見一審卷第五十一頁背面、第五十二頁正面），而依原審卷
附被害人提出其簽發支票票根聯貫順序記載，其中票號七五二○二三號，簽發日期為
八十三年八月廿五日、票號七五二○二六號、七五二○二七號，簽發日期均為八十三
年九月一日、票號七五二○二八號，簽發日期為八十三年九月四日、票號七五二○二
九號，簽發日期為八十三年九月十四日（見原審卷第一七九頁），則原審引用一審判
決書記載之事實，既認上訴人係於八十三年八月中旬某日，在被害人住處，竊得該已
蓋妥發票人印章備用之空白支票，迄同年九月三十日，其間長達一個月餘，被害人又
已另簽發該支票簿內之多紙支票使用，何以未發現該紙已蓋妥印章備用之空白支票不
見？又本件票號七五二○二四號之支票存根記載「闕15萬」，其備註欄內並打「Ⅹ」
及註明「遺失」，據被害人稱「闕15萬」係後來銀行通知票進來時所寫，該「Ⅹ」號
及「遺失」兩字均係發現遺失後所記（見原審卷第一五九頁），足見該支票存根原本
應係空白，觀諸卷附上開支票存根之記載，被害人簽發支票有在其存根註明金額、日
期、收票人何人之習慣，則衡情其於簽發下一張支票時，應已能發覺該紙支票之去處
不明，是所指其遲至一個月餘之後始發現其遺失，實不無蹊蹺。何況該紙票號七五二
○二四號支票係由王輝煌提示交換，有其背書及掛失止付票據提示人資料查報表影本
可按（見偵卷第十二、十三頁），則被害人謂該支票存根所載「闕15萬」係後來銀行
通知票進來時伊所寫云云，其真實性亦頗有可疑，是被害人之指訴不無瑕疵，原審未
加究明，即據以論罪，自難認為適法。(二)有罪之判決書，對被告有利之證據不採納者
，應說明其理由，為刑事訴訟法第三百十條第二款所明定。故有罪判決書對於被告有
利之證據，如不加採納，必須說明其不予採納之理由，否則即難謂無判決不備理由之
違誤。原審以證人王輝煌於警訊及一審供稱該紙十五萬元之支票係上訴人持向其抵債
等語，乃認上訴人所為本件支票係被害人託伊持向他人調現之辯詞，不足採信，然該
證人於偵查中則證稱上訴人持該支票係要向其調十五萬元（見偵卷第五十七頁反面）
，此係於上訴人有利之證據，原判決既未說明對王輝煌此項先後迥異之證言如何取捨
之心證理由，即以該證人於警訊及一審之供證，為不利於上訴人之認定，自有判決不
備理由之違法。(三)原審引用一審判決書記載之事實，認上訴人係於八十三年八月「中
旬某日」，在被害人住處，竊得前述空白支票，然於理由三、則謂依被害人提出其簽
發支票票根聯貫順序記載，其中七五二○二○號日期為八十三年八月一日、七五二○
二一號日期為八十三年八月十五日、七五二○二二號日期為八十三年八月二十日、七
五二○二三號日期為八十三年八月廿五日、七五二○二五號日期經查明為八十五年九
月一日、七五二○二六號日期為八十三年九月一日，由被害人用票習慣，當無將此系
爭支票提前在八十三年八月二十五日之前使用，如上訴人所辯該空白支票係被害人託
其代為調現，其日期必在八十三年八月二十五日以後，至八十三年九月一日之前等語
，此項論斷如果無誤，則上訴人竊取該空白支票之日期似亦應在八十三年八月二十五
日，至八十三年九月一日之間，是原判決事實之認定與其理由之論斷，不無矛盾。(四)
依卷附上訴人與被害人於八十三年九月二十六日所簽訂之債權債務清償切結書內容，
上訴人係積欠被害人四十萬元，而被害人亦積欠上訴人會款五十萬元（見偵卷第三十
八頁），則衡情會算時雙方債權債務逕行抵銷即可，且抵銷結果被害人尚應給付上訴
人十萬元，然該切結書何以約定上訴人須於同年十月五日先行付款十三萬元予被害人
？而證人劉中烈於原審調查時亦證稱因做生意資金需要，確有請上訴人向張莫雅借用
六紙支票，伊亦開給張女一銀支票，其向張女借用之00000000號支票未退票
，但伊透過上訴人交予張女之該紙支票則跳票等語（見原審卷第五十八頁正、反面）
，是上訴人所辯其係幫被害人及劉中烈二人換票，被害人要其負責，因劉某交予被害
人之最後一張十三萬二千六百元之支票跳票，使被害人未有該款入帳，被害人恐其與
劉某交換之支票退票，乃持本件支票託其代為調現應急等語，似非無據，實情如何﹖
原判決就上開證人劉中烈之證言及上訴人與被害人會算結果，對被害人仍有十萬元債
權，何以雙方所簽訂切結書反要上訴人於八十三年十月五日前付款十三萬元予被害人
諸點，未進一步詳查、釐清，即認上訴人所辯不足採信，尚嫌速斷。綜合上陳，上訴
意旨執以指摘原判決違法，尚非全無理由，應認原判決有撤銷發回更審之原因。
據上論結，應依刑事訴訟法第三百九十七條、第四百零一條，判決如主文。
中      華      民      國    八十八    年     十一     月    二十五    日
                              最高法院刑事第九庭
                                  審判長法官  張  信  雄
                                        法官  賴  忠  星
                                        法官  張  清  埤
                                        法官  陳  東  誥
                                        法官  張  春  福
      右正本證明與原本無異
                                              書  記  官
中      華      民      國    八十八    年     十二     月      一      日
